【裁判字號】    98,交訴,21
【裁判日期】    990521
【裁判案由】    業務過失致死
【裁判全文】
臺灣高雄地方法院刑事判決              98年度交訴字第21號
公  訴  人  臺灣高雄地方法院檢察署檢察官
被      告  甲○○
選任辯護人  林永發律師
被      告  乙○○
上列被告因業務過失致死案件，經檢察官提起公訴（95年度偵續
字第202號），本院判決如下：
    主  文
甲○○犯業務過失致人於死罪，處有期徒刑壹年；減為有期徒刑
陸月，如易科罰金，以銀元參佰元即新壹幣玖佰元折算壹日。
乙○○無罪。
    事  實
一、甲○○及徐永河2 人，平日即均以駕駛營業大貨車載運砂石
    或其他貨物為業，並於民國94年5 月27日向乙○○承包吊運
    原木工作，為從事業務之人。甲○○及徐永河分別以其等所
    有之車號400-QW號大貨車（上有起重機）、車號WI-021號營
    業大貨車自台南縣楠西鄉載運木材至高雄縣仁武鄉○○村○○○路1092號金義興木材公司（下稱金義興公司），同日15
    時35分許，甲○○以其所有之車號400-QW號上之起重機附掛
    二爪夾自WI-021號車輛吊取原木，而徐永河則在其所有之車
    號WI-021營業大貨車上將欲吊取原木放置於二爪夾，並指揮
    甲○○吊起及放下原木，甲○○原應注意其操作之起重機附
    掛二爪夾應有防止吊舉中所吊物體脫落之裝置，倘二爪夾未
    設有防止物體脫落之裝置，則吊舉物極易因未放置平衡而脫
    離掉落，而依當時情形並無不能注意之情事，詎甲○○竟疏
    未注意該二爪夾未有防止所吊物體脫落之裝置，仍使用二爪
    夾吊掛原木，嗣因徐永河放置於二爪夾之原木不平衡，甲○○發覺後欲將原木放下，而徐永河亦從其所有之車號WI-021
    車輛上欲走向二爪夾處調整原木位置，卻因踩在原木重心不
    穩而墜落該車前輪旁地面，頭部並撞及地面硬物，而二爪夾
    所吊取之原木亦墜落重壓在甫掉落於地面之徐永河背部及右
    側下胸部，徐永河因此受有頭頂外傷、顱骨骨折、及右鎖骨
    骨折、肋骨骨折、胸部血胸之傷害，經送醫急救仍不治死亡
    。
二、案經被害人徐永河之配偶丙○○訴由高雄縣政府警察局仁武
    分局報請臺灣高雄地方法院檢察署檢察官偵查起訴。
    理  由
壹、證據能力部分：
    按被告以外之人於審判外之陳述，雖不符刑事訴訟法第159
    條之1至之4之規定，然經當事人於審判程序同意作為證據，
    法院審酌該言詞陳述或書面陳述作成時之情況，認為適當者
    ，亦得為證據，刑事訴訟法第159條之5第1項定有明文。本
    判決後開引用具有傳聞證據性質之證據資料，已經檢察官、
    被告乙○○、甲○○及辯護人於準備程序期日同意為證據使
    用，是其縱無刑事訴訟法第159 條之1 至第159 條之4 或其
    他傳聞法則例外之情形，亦經本院審酌該證據作成之情況，
    認為無違法取得情事，復無證明力明顯過低之情形，認為適
    當，均得為證據。
貳、實體部分：
一、訊據被告甲○○矢口否認有何過失致死犯行，辯稱：本件係
    因被害人徐永河自己從貨車摔落，且將原木放置於二爪夾係
    被害人徐永河決定位置，故原木脫落係肇因被害人徐永河，
    與被告甲○○無涉云云。經查：
(一)、被告甲○○及徐永河2 人，於94年5 月27日向被告乙○○承
    包吊運原木工作，被告甲○○及徐永河分別以其等所有之車
    號400-QW號大貨車（上有起重機）、車號WI-021號營業大貨
    車自台南縣楠西鄉載運木材至高雄縣仁武鄉○○村○○○路
    1092號金義興公司，同日15時35分許，被告甲○○以其所有
    車號400-QW號上之起重機附掛二爪夾自徐永河所有之WI-021
    號大貨車上吊取原木，徐永河則在該大貨車上將欲吊取原木
    放置於二爪夾，並指揮甲○○吊起及放下原木，被告甲○○
    操作之起重機所附掛二爪夾未有防止所吊物體脫落之裝置，
    嗣被告甲○○發覺被害人徐永河放置於二爪夾之原木發生傾
    斜，而欲將原木放下，被害人徐永河則從其所有之車號WI-0
    21車輛上欲走向二爪夾處調整所吊取原木位置，因踩在原木
    重心不穩墜落該車前輪旁地面，頭部並撞及地面硬物，二爪
    夾所吊取之原木亦墜落而重壓在甫掉落於地面之被害人徐永
    河背部及右側下胸部，被害人徐永河因此受有頭頂外傷、顱
    骨骨折、及右鎖骨骨折、肋骨骨折、胸部血胸之傷害，經送
    醫急救仍不治死亡等情，除被告甲○○於警詢、偵查、本院
    準備程序及審理時供述外（見警一卷第12頁、警二卷第1 至
    6 頁、偵一卷第45頁、本院審交訴卷第19頁、本院卷第24、
    17 4頁），核與共同被告乙○○於於警詢、本院供述相符（
    見警一卷第10、11頁、警二卷第8 至11頁、本院審交訴卷第
    19 頁 ），並有現場照片、行政院勞工委員會南區勞動檢查
    所94 年9月7 日勞南檢製字第0941007510號函及函附災害檢
    查初步報告書、鑑定書、驗斷書、高雄榮民總醫院急診部急
    病歷治療紀錄單、內政部警政署刑事警察局98年3 月13日、
    98 年7月2 日刑醫字第0980 026643 號、0980084915號函在
    卷可稽（見警一卷第2 至5 頁、偵一卷第11至15、44至49、
    51 至60 頁、本院審交訴卷第31頁、本院卷第31頁），是此
    部分事實堪以認定。
(二)、就有關被害人徐永河死亡原因一節，內政部警政署刑事警察
    局除以98年3 月13日刑醫字第0980026643號函覆本院：1.委
    鑑死者徐永河死亡原因一案，經研鑑法務部法醫研究所鑑驗
    書解剖紀錄、現場及屍體受傷照片及高雄榮民醫院病歷記載
    等結果：死者前額上部有挫裂創，其顱骨前額骨及前腦窩有
    多重性骨折、腦出血，及其右前胸及側胸部有重壓挫傷，右
    側肋膜大量出血1350CC，肺臟挫傷出血等而論。法醫學上，
    本屍係因前額部之墜落碰創及右前胸部之重壓挫傷，至腦骨
    折出血及胸部之重壓肋膜肺臟出血，合併致死者。2.即本屍
    徐永河之死亡原因係從車頂上墜落及重物（原木）滑落重壓
    後合併致死。法醫學上均為卸貨（原木）之事故所發生等語
    外，另以98年7 月2 日刑醫字第0980084915號函覆本院：
    1.相驗卷第46頁背面鑑定所載死者徐永河頭頂部8 ×1 公分
    往右裂開之傷害，係頭部倒地撞及地面硬物所造成。2.相驗
    卷第51頁高雄榮民總醫院急診病歷治療紀錄單所載死者徐永
    河頂部凹腫裂傷之傷害，係頭部倒地撞及地面硬物所造成。
    3.相驗卷第33頁背面第2張照片死者頭部係頭部碰地所致，
    背部及右側下胸部傷害係原木墜落重壓所傷（出血量1350CC
    ）等語（見本院審交訴卷第31頁、本院卷第31頁）。再參佐
    被告甲○○於偵訊供述：我吊的那根木頭有滑下來，乙○○
    先到的，之後我才到等語（見偵卷三第42頁），是徐永河之
    死亡原因係從車頂上墜落地面及被告甲○○使用二爪夾所吊
    取之原木滑落重壓被害人徐永河背部及右側下胸部後合併致
    死一節，亦堪認定。
(三)、查本案車號400-QW號大貨車係被告甲○○所有及使用，自應
    知悉該車起重機附掛之吊掛用具應有防止吊舉中所吊物體脫
    落之裝置，若吊掛用具未設有防止物體脫落之裝置，而吊舉
    物之吊點若未平衡，懸吊之原木極易因失去平衡而掉落。然
    依行政院勞工委員會南區勞動檢查所94年9 月7 日勞南檢製
    字第0941007510號函所附災害檢查初步報告書載明本案起重
    機並無防止吊舉中所吊物體脫落之裝置，且被告甲○○就操
    作吊升荷重三公噸以上移動式起重機未經檢查合格被處以罰
    鍰處分等情，有災害檢查初步報告書附卷足稽（見偵一卷第
    59、60頁），可見被告甲○○於執行本件吊舉作業前，並未
    為防止吊掛作業中引起之危害設有防止脫落之安全裝置，其
    於業務上應負注意義務，且客觀上並無不能注意之情事，竟
    疏於注意，仍使用未有防止所吊物體脫落裝置之二爪夾，致
    原木墜落砸到甫經掉落地面頭部撞及地面硬物之被害人徐永
    河，致合併受有上開傷勢，不治死亡，被告甲○○顯有過失
    ，而在一般情形下，有此原木重壓行為，可發生死亡之結果
    ，則該條件即為發生結果之相當條件，行為與結果即有相當
    之因果關係存在，準此本件被告甲○○之過失與被害人徐永
    河之死亡應有相當因果關係。被害人徐永河雖未將二爪夾放
    置於上開原木適當位置，致該原木因傾斜而掉落，其不安全
    動作雖亦與有過失，然被告甲○○亦不能解免其刑責。被告
    甲○○辯稱被害人徐永河自己從貨車摔落，且原木放置於二
    爪夾係被害人徐永河決定位置，故原木脫落係肇因被害人徐
    永河，故伊並無過失云云，實屬卸責之詞，不足採信。另依
    卷內資料並無證據證明被害人徐永河係因遭被告甲○○所吊
    取原木撞擊才墜落地面，檢察官認被告甲○○所吊取原木撞
    擊被害人徐永河，致被害人徐永河自車頂墜落地面一節，恐
    有疑義，然無礙本院對被告甲○○上開過失之認定，併予敘
    明。
(四)、綜上所述，本件事證明確，被告甲○○上開犯行洵堪認定，
    應依法論科。
二、新舊法比較部分：
    按行為後法律有變更者，適用行為時之法律，但行為後之法
    律有利於行為人者，適用最有利於行為人之法律，修正後刑
    法第2條第1項定有明文。再按本次法律變更，比較時應就罪
    刑有關之共犯、未遂犯、想像競合犯、牽連犯、連續犯、結
    合犯，以及累犯加重、自首減輕暨其他法定加減原因（如身
    分加減）與加減例等一切情形，綜其全部罪刑之結果而為比
    較（最高法院95年5月23日95年度第8次刑庭會議決議參照）
    。查本件被告甲○○行為後，有關論罪科刑所適用之刑法業
    於94年2 月2 日修正公布，95年7 月1 日起施行，而有下列
    變更，茲分述如下：
(一)、罰金刑部分：刑法第33條關於罰金數額之規定，由銀元1元
    以上，修正為新臺幣1,000元以上，以百元計算。其修正結
    果，上開罪法定刑之罰金刑最高額部分數額雖與修正前相同
    ，惟最低額部分則均已提高為新臺幣1,000元，經比較新、
    舊法之結果，應以被告甲○○行為時之舊法對其較為有利。
(二)、易科罰金之折算標準，經適用修正前刑法第41條、廢止前罰
    金罰鍰提高標準條例第2條及現行法規所定貨幣單位折算新
    臺幣條例第2條之結果，最高得以銀元300元即新臺幣900元
    折算1日，依修正後刑法第41條之規定，則係以新臺幣1000
    元、2000元或3000元折算一日，比較結果，自以舊法有利於
    被告甲○○。
(三)、綜上整體比較結果，關於上開刑法條文之修正，以修正前之
    規定有利於被告甲○○，應整體適用舊法之規定。
三、被告甲○○平日以駕駛大貨車載運砂石或其他貨物為業，於
    本件向被告乙○○承包吊運原木業務，屬從事業務之人。被
    告甲○○因業務上之過失致人於死，核其所為，係犯刑法第
    276 條第2 項之業務過失致死罪。爰審酌被告甲○○因一時
    疏忽，未於吊掛用具設有防止物體脫落之裝置，合併為被害
    人徐永河死亡之原因，造成之損害無從回復，致被害人家屬
    鉅大之心理痛苦；及被告甲○○迄今未能賠償告訴人損害等
    一切情狀，量處如主文所示之刑，以資懲儆。又被告甲○○
    前開犯行之犯罪時間係於96年4 月24日之前，且無中華民國
    96年罪犯減刑條例所定不得減刑之情形，爰依同條例第2 條
    第1 項第3 款規定減其宣告刑2 分之1 ，並依修正前刑法第
    41條第1 項前段規定諭知易科罰金之折算標準。
參、被告乙○○無罪部分：
一、公訴意旨略以：被告乙○○僱用被告甲○○及被害人徐永河
    2 人，於94年5 月27日分別以其等所有之車號400-QW號大貨
    車（上有起重機）、車號WI-021號營業大貨車自台南縣楠西
    鄉載運木材至高雄縣仁武鄉○○村○○○路1092號金義興公
    司，並由被告乙○○提供二爪夾供被告甲○○及被害人徐永
    河使用，嗣被告乙○○明知被告甲○○及被害人徐永河前均
    未曾使用上開二爪夾吊取原木，經驗有所欠缺，而上開吊取
    工作又易生意外，為求快速工作，竟於同日15時35分許，要
    求被告甲○○以其400-QW號之起重機自WI-021號車輛以二爪
    夾吊取原木，而此時被害人徐永河在WI-021號營業大貨車上
    作業，有一定高度，具有一定危險性，被告乙○○本應提供
    徐永河一定安全防護設備，並使用可防止夾起物品掉落之二
    爪夾，以防止被害人徐永河遭吊起原木撞擊或發生跌落意外
    ，被告乙○○竟未提供安全帶、安全帽等防護裝備與被害人
    徐永河，亦未使用安全之二爪夾，此時被告甲○○欲以二爪
    夾吊起第4 根原木，而被害人徐永河站立在WI-021號營業大
    貨車上作業時，被告乙○○亦在車旁看照車輛作業，被告甲○○因不熟悉二爪夾之操作方式，於吊起上開原木之際，原
    木不慎脫落，原木切面撞擊被害人徐永河之頭頂部，被害人
    徐永河遭撞擊後，即自WI-021號營業大貨車上摔落撞擊地面
    ，原木亦因此掉落地面，被害人徐永河因此受有頭頂外傷、
    顱骨骨折、及右鎖骨骨折、肋骨骨折、胸部血胸之傷害，經
    送醫急救仍不治死亡。因認被告乙○○涉犯刑法第276 條第
    2 項之業務過失致死罪嫌等語。
二、按犯罪事實應依證據認定之，無證據不得認定犯罪事實；不
    能證明被告犯罪者，應諭知無罪之判決，刑事訴訟法第154
    條第2 項、第301 條第1 項分別定有明文。又事實之認定，
    應憑證據，如未能發現相當證據，或證據不足以證明，自不
    能以推測或擬制之方法，為裁判基礎（最高法院40年台上字
    第86號判例參照）。而告訴人之告訴，係以使被告受刑事訴
    追為目的，是其陳述是否與事實相符，仍應調查其他證據以
    資審認（最高法院52年台上字第1300號判例參照）。另認定
    犯罪事實所憑之證據，雖不以直接證據為限，間接證據亦包
    括在內；然而無論直接或間接證據，其為訴訟上之證明，須
    於通常一般之人不致有所懷疑，而得確信其為真實之程度者
    ，始得據為有罪之認定，倘其證明尚未達到此一程度，而有
    合理之懷疑存在時，即無從為有罪之認定（最高法院76年台
    上字第4986號判例參照）。再者，刑事訴訟法第161 條第1
    項明定：檢察官就被告犯罪事實，應負舉證責任，並指出證
    明之方法。依此，檢察官對於起訴之犯罪事實，應負提出證
    據及說服之實質舉證責任。倘其所提出之證據，不足為被告
    有罪之積極證明，或其指出證明之方法，無從說服法院形成
    被告有罪之心證，基於無罪推定之原則，自應為被告無罪判
    決之諭知（最高法院92年台上字第128 號判例意旨參照）。
三、又稱「僱傭者，當事人約定，一方於一定或不定之期限內為
    他方服勞務，他方給付報酬之契約」。而「稱承攬者，則謂
    當事人約定，一方為他方完成一定之工作，他方俟工作完成
    ，給付報酬之契約」，民法第482 條及第490 條第1項 分別
    定有明文；參酌勞動基準法規定之勞動契約，指當事人之一
    方，在從屬於他方之關係下，提供職業上之勞動力，而由他
    方給付報酬之契約；可知，僱傭契約乃當事人以勞務之給付
    為目的，受僱人於一定期間內，應依照僱用人之指示，從事
    一定種類之工作，且受僱人提供勞務，具有繼續性及從屬性
    之關係；而承攬契約之當事人則以勞務所完成之結果為目的
    ，承攬人只須於約定之時間完成一個或數個特定之工作，與
    定作人間無從屬關係，可同時與數位定作人成立數個不同之
    承攬契約，二者性質並不相同」（最高法院94年臺上字第
    573 號民事判決意旨參照）；承攬與僱傭同屬於供給勞務之
    契約，惟前者仍以發生結果（工作之完成）為目的之契約，
    供給勞務不過為其手段而已；後者則以供給勞務本身為目的
    之契約，亦即除供給勞務外，並無其他目的，此為二者區別
    之所在（最高法院81年台上字第2686號、88年台上字第628
    號民事判決可參）。故僱傭與承攬固同屬供給勞務之契約，
    惟前者以供給勞務本身為目的，除供給勞務外，別無其他目
    的，提供勞務者受僱主之指揮監督，具有從屬性；後者則以
    一定工作之完成為目的，重在工作之完成，供給勞務僅為手
    段，定作人對於承攬人所提供之勞務並無指揮監督之權，無
    從屬性可言。
四、公訴意旨認被告乙○○涉有業務過失致死罪嫌，無非係以被
    告乙○○警詢、偵查之供述、共同被告甲○○警詢、偵查之
    供述、告訴人丙○○之指訴、現場照片、鑑定書、相驗屍體
    證明書、驗斷書、高雄榮民總醫院急診部急病歷治療紀錄單
    等為據。訊據被告乙○○固坦承有請被告甲○○及被害人徐
    永河載運木材及卸貨一節，惟堅詞否認有何業務過失致死之
    犯行，辯稱：我請被告甲○○幫我將木材從楠西鄉載到金義
    興公司卸貨，被告甲○○再叫被害人徐永河幫忙載木材，一
    天一台車新台幣6000元至7000元，我有提供二爪夾給被告甲○○及被害人徐永河使用，沒有提供安全帽、安全索，但安
    全帽、安全索應該由被告甲○○、被害人徐永河自己準備，
    我提供二爪夾是因為用二爪夾比較快，但我沒有強迫他們一
    定要使用二爪夾，我只是好意拿二爪夾給他們使用，我只有
    告知被告甲○○及被害人徐永河將貨物卸在固定地方，我並
    沒有監督等語。經查：
(一)、被告乙○○請被告甲○○、被害人徐永河於前揭時地載運木
    材至金義興公司，於卸貨時，被害人徐永河自車號WI-021號
    營業大貨車上摔落，及因被告甲○○使用二爪夾所吊取之原
    木滑落重壓其背部及右側下胸部後合併致死等情已如前述。
    而被害人徐永河使用WI-021號營業大貨車，都是有工作就去
    載運，沒有固定雇主一節，業經告訴人丙○○陳述明確（見
    偵二卷第47、48頁）。另共同被告甲○○於偵查及本院審理
    時供稱：我在吊木材的時候，乙○○沒有出言指揮，但有說
    要將木材放在何處；我與徐永河在吊原木時，不需要聽被告
    乙○○指揮，我要聽徐永河指揮，徐永河會告訴我，要吊起
    來或放下，我們一開始用鋼索，後來被告乙○○拿出二爪夾
    ，我們是可以拒絕，我有告訴被告乙○○我不會操作，我想
    他是出錢的老闆，就依照他的指示，當時徐永河也可以拒絕
    ，但他也沒有拒絕，徐永河也是拿二爪夾去用等語（見偵三
    卷第27頁、本院卷第174 頁）。是依告訴人丙○○及共同被
    告甲○○上開陳述，被告乙○○對於被告甲○○、被害人徐
    永河如何卸貨應無指揮監督之權限，其等間就本件原木吊運
    應為承攬關係，被告乙○○縱指示被告甲○○、被害人徐永
    河要將木材放置何處，充其量僅能認係在監督承攬人卸貨工
    作過程中完成工作之品質而已，難認被告甲○○、被害人徐
    永河係被告乙○○所僱用從事工作獲致工資之勞工。又依上
    開勞動檢查所之災害檢查初步報告就被告乙○○與被告甲○○、被害人徐永河間為「承攬關係」亦記載明確，有災害檢
    查初步報告附卷足稽（見偵一卷第58頁），該報告就被告乙○○、被告甲○○、被害人徐永河間法律關係之判斷與本院
    見解相同，而堪採取。公訴意旨認被告乙○○為雇主，尚有
    未洽。
(二)、被告甲○○、被害人徐永河既非被告乙○○所僱用，而係屬
    承攬關係，又依卷內資料並無證據證明被告乙○○所提供之
    二爪夾有故障情事，是尚難認被告乙○○提供二爪夾予被告
    甲○○、被害人徐永河使用一節即有過失，而被告乙○○既
    非雇主，且事故發生之地點亦非被告乙○○所得以監督管理
    場所，另吊掛起重機之大貨車亦非被告乙○○所有，就是否
    設有安全或防止脫落之裝置，自難予以苛責。至於被告乙○○雖未提供安全帽、安全索供被告甲○○及被害人徐永河使
    用，亦無從科以業務過失致死之罪責。
(三)、綜上所述，本案依檢察官所提出之證據，尚難使本院產生被
    告乙○○有罪之心證，且本院復查無其他卷存積極證據足認
    被告乙○○確有檢察官所指犯行，不能證明被告乙○○犯罪
    ，參以首開說明，應諭知被告乙○○無罪之判決。
據上論斷，應依刑事訴訟法第299 第1 項前段、第301 條第1 項
，刑法第2 條第1 項前段、第276 條第2 項、修正前第41條第1
項前段，刑法施行法第1 條之1 ，廢止前罰金罰鍰提高標準條例
第2 條，現行法規所定貨幣單位折算新臺幣條例第2 條，中華民
國九十六年罪犯減刑條例第2 條第1 項第3 款、第7 條、第9條
，判決如主文。
本案經檢察官李茂增到庭執行職務。
中    華    民    國    99    年    5     月    21    日
                  交通法庭      審判長  法  官  陳志銘
                                        法  官  黃宣撫
                                        法  官  吳芝瑛
以上正本證明與原本無異。
如不服本判決應於收受送達後10日內向本院提出上訴書狀，並應
敘述具體理由；如未敘述上訴理由者，應於上訴期間屆滿後20日
內向本院補提理由書（均須按他造當事人之人數附繕本）「切勿
逕送上級法院」。
中    華    民    國    99    年    5     月    21    日
                                        書記官  林麗文
中華民國刑法第276條
因過失致人於死者，處2 年以下有期徒刑、拘役或2 千元以下罰
金。
從事業務之人，因業務上之過失犯前項之罪者，處5 年以下有期
徒刑或拘役，得併科3 千元以下罰金。

司法院資訊處製作；財團法人民間司法改革基金會備份。
